【裁判字號】    98,簡上,209
【裁判日期】    990113
【裁判案由】    損害賠償
【裁判全文】
臺灣臺中地方法院民事判決    98年度簡上字第209號
上訴人即被上訴人
            甲○○
被上訴人即上訴人
            乙○○
上列當事人間請求損害賠償事件，兩造對中華民國98年6月26 日
本院沙鹿簡易庭97年度沙簡字第490號第一審判決各自提起上訴
，經於民國98年12月11日言詞辯論終結，本院合議庭判決如下：
    主    文
兩造之上訴均駁回。
第二審訴訟費用由兩造各自負擔。
    事實及理由
壹、上訴人即被上訴人甲○○方面：
  一、上訴及答辯聲明：
      （一）原判決不利於上訴人甲○○部分廢棄。
      （二）上開廢棄部分，被上訴人乙○○應負擔費用而將如
            原審判決之附件所示道歉聲明書內容，以黑色20號
            字體、行距40，印製於A4尺寸之粉紅色紙張200份
            ，發送於臺中區漁會職員及觀光魚市廣場內之各攤
            商，至發送完畢為止。
      （三）駁回上訴人乙○○之上訴。
  二、陳述：除與原審判決所載者相同茲予引用外，另補稱：
      (1)、上訴部分：被上訴人乙○○辱罵上訴人甲○○一事，
          已據其在刑事庭開庭審理中承認在卷，且經刑事判決
          有罪確定，上訴人甲○○為臺中區漁會之小組長及漁
          民代表，住居當地十幾年，很多朋友均關心本件糾紛
          有無解決。事發地點即使是在晚上，仍然有客人，且
          附近尚有很多鄰居、攤商、魚貨拍賣之承銷人及漁會
          員工。被上訴人乙○○當眾辱罵上訴人甲○○：「母
          子亂倫」、「瘋狗母（台語）」、「破妓麻（台語）
          」及其他三字經言語，有很多人都聽到了，因此為還
          上訴人甲○○之清白及公道，應有命被上訴人乙○○
          以如上訴聲明所示之道歉聲明書向上訴人甲○○道歉
          ，以便大家知道其對上訴人甲○○確有不當之行為。
          原審判決否准上訴人甲○○所為道歉聲明書夾報2,00
          0份之請求，並非有理。上訴人甲○○改命被上訴人
          乙○○應負擔費用而將道歉聲明書內容，以黑色20號
          字體、行距40，印製於A4尺寸之粉紅色紙張200 份，
          發送於臺中區漁會職員及觀光魚市廣場內之各攤商，
          至發送完畢為止，自屬適當之回復人格名譽之方式，
          而非權利濫用，爰為上訴聲明所示。
      (2)、答辯部分：上訴人乙○○既有公然侮辱及傷害被上訴
          人甲○○之犯行，其所為上訴，應予駁回等語。
貳、被上訴人即上訴人乙○○方面：
  一、上訴及答辯聲明：
      （一）原判決不利於上訴人乙○○部分廢棄。
      （二）上開廢棄部分，被上訴人甲○○於第一審之訴及假
            執行之聲請均駁回。
      （三）駁回上訴人甲○○之上訴。
  二、陳述：除與原審判決所載者相同茲予引用外，另補稱：
      (1)、上訴部分：鈞院97年度易字第1978號刑事判決，雖判
          處上訴人乙○○有罪，但上訴人乙○○並未辱罵被上
          訴人甲○○，也未承認過有辱罵被上訴人甲○○之言
          語。當時是因被上訴人甲○○與其子，先以「不肖子
          （台語）」辱罵上訴人乙○○，上訴人乙○○始以問
          話之語氣回問被上訴人甲○○：「你們兩人都罵我不
          肖子（台語），那麼你們兩人到底是什麼關係（不就
          一個是我爸爸、一個是我媽媽），那你們這樣不就是
          亂倫嗎？」，故上訴人乙○○乃係因被上訴人甲○○
          之言語挑釁，始為言語上之正當防衛。另上訴人楊茂
          源亦未曾辱罵被上訴人甲○○「瘋狗母、破妓麻（均
          台語）」，可由警員連瑞芳於刑事庭中所為之證言為
          證，本件肇因於被上訴人甲○○方面之人，先辱罵被
          上訴人乙○○方面之人，兩造間始發生口角，應為被
          上訴人甲○○所設計及預見之範圍，上訴人乙○○復
          未具體指述被上訴人甲○○有何不名譽之情事，難認
          被上訴人甲○○有心理或精神上之損害可言，是上訴
          人乙○○對被上訴人甲○○自不須賠償，爰上訴請求
          廢棄原判決不利於上訴人乙○○部分，並駁回被上訴
          人甲○○於第一審之訴及假執行之聲請。
      (2)、答辯部分：上訴人甲○○既已對被上訴人乙○○為金
          錢上之損害賠償主張，其對為何尚須另以夾報或發送
          道歉聲明書方式始能令其名譽回復，亦未舉證證明，
          核屬權利濫用，並有過失相抵之適用等語。
、法院得心證之理由：
  一、程序方面：按民事訴訟法第446條第1項規定，訴之變更或
      追加，非經他造同意，不得為之。但第255條第1項第2款
      至第6款情形，不在此限。本件上訴人甲○○原上訴聲明
      請求判命被上訴人乙○○應負擔費用而將原審判決之附件
      所示道歉聲明書內容，以黑色20號字體、行距40，印製於
      A4尺寸之粉紅色紙張上，並以夾報2,000份方式附帶於一
      天之自由時報，發送於臺中縣大甲鎮及清水鎮區域。嗣則
      改請求印製上開道歉聲明書200份，並發送於臺中區漁會
      職員及觀光魚市廣場內之各攤商，至發送完畢為止。因其
      請求之基礎事實同一，且為減縮應受判決事項之聲明，核
      屬同法第255條第1項第2款、3款之情形，程序上爰予准許
      ，合先敘明。
  二、實體方面：
      （一）經查，上訴人即被上訴人甲○○於原審起訴主張：
            被上訴人即上訴人乙○○於96年10月20日晚上7時
            許，在臺中區漁會觀光魚市廣場，以「母子亂倫」
            、「瘋狗母（台語）」、「破妓麻（台語）」等言
            語辱罵上訴人即被上訴人甲○○，另於同年11月17
            日晚上7時許，在上開地點，將上訴人即被上訴人
            甲○○推倒在地，致上訴人即被上訴人甲○○受有
            右下肢挫傷、擦傷、左下肢挫傷及瘀青傷害等情，
            業據其提出本院97年度易字第1978號判決及臺灣高
            等法院臺中分院97年度上易字第1793號刑事判決為
            證，另有光田醫療社團法人光田綜合醫院（下稱光
            田醫院）98年1月23日（98）光醫事字第98甲00021
            號函送之上訴人即被上訴人甲○○之病歷及受傷照
            片可參；被上訴人即上訴人乙○○上開公然侮辱及
            傷害犯行，並經臺灣高等法院臺中分院97年度上易
            字第1793號刑事判決有罪確定等，亦經原審依職權
            調取各該刑事卷宗核閱屬實。
      （二）上訴人乙○○雖否認有上開公然侮辱及傷害犯行，
            並另辯稱係因被上訴人甲○○方面之人先辱罵其所
            僱用之員工，其始以言語反制，屬正當防衛並得主
            張過失相抵，被上訴人甲○○並無損害，另謂被上
            訴人甲○○無端挑釁以求入人於罪索得金錢，屬權
            利濫用云云。惟查，被上訴人即上訴人乙○○各項
            抗辯，前已據原審於判決理由中逐一論述批駁在卷
            ，核其認事用法，均無違誤。上訴人乙○○雖另舉
            證人蔡雅婉於本院準備程序中所為之證言而為抗辯
            。但查，證人蔡雅婉為上訴人乙○○之媳婦，誼屬
            至親，且證人蔡雅婉另對被上訴人甲○○提起另件
            刑事告訴案件，現由檢察官偵查中。尚難期證人蔡
            雅婉所為證言得以客觀公正而毫無偏頗之虞，自不
            足為有利於上訴人乙○○之認定。從而，上訴人楊
            茂源就原審判決不利於其之部分（即應給付上訴人
            甲○○新臺幣8萬元，及自97年5月21日起至清償日
            止，按年息百分之5計算之利息）提起上訴，仍執
            前詞，指摘原判決不利於其之部分不當，求予廢棄
            改判，為無理由。上訴人乙○○所為上訴，應予駁
            回。
      （三）上訴人甲○○雖亦提起上訴主張：伊為臺中區漁會
            之小組長及漁民代表，住居當地十幾年，很多朋友
            均關心本件糾紛有無解決，事發地點即使是在晚上
            ，仍然有客人，且附近尚有很多鄰居、攤商、魚貨
            拍賣之承銷人及漁會員工，被上訴人乙○○當眾辱
            罵上訴人甲○○，自有命被上訴人乙○○印製上開
            道歉聲明書200份，並發送於臺中區漁會職員及觀
            光魚市廣場內之各攤商，至發送完畢為止，以回復
            上訴人甲○○之名譽等語。但查：
            (1)、被上訴人乙○○以「母子亂倫」、「瘋狗母」
                、「破妓麻」等語，辱罵上訴人甲○○一情，
                固屬侵害上訴人甲○○之人格法益，惟兩造係
                因積怨已久，雙方發生口角，情緒激動而脫口
                說出上開侮辱性言詞，所為於法雖有不當，但
                衡情尚與無端惡意對他人為人身攻訐之行徑有
                別。且被上訴人乙○○乃係以言語辱罵方式，
                對上訴人甲○○為口頭上之侮辱，被上訴人楊
                茂源上揭穢言語畢之時，其侵害行為旋即終止
                ，並非在報章或新聞媒體上對不特定之公眾持
                續為侵害之行為之性質。且受人辱罵之被害人
                雖得請求加害人賠償相當之金額及為回復名譽
                之適當處分，然其回復名譽之方式，非謂必以
                書面方式將之再次公開於世，始謂適當之處分
                ，而應依實際加害之情形及被害人之身分、地
                位、職業、被害之程度，以為酌定之標準。
            (2)、本件被上訴人乙○○為辱罵犯行之地點，雖係
                觀光魚市廣場，惟時間已係晚上7時許，以十
                月份之天色而言，已屬夜間，攤商多已收攤，
                觀光遊客亦已不多。參諸上訴人甲○○自承當
                時人沒有很多；另證人王欽淇於原審所證：伊
                當時係受僱於上訴人甲○○，當天係星期六，
                是晴天，當時是冬天，天色已暗，還有遊客，
                惟已經不多了，當時7點多伊在洗搾甘蔗的機
                器，一邊收一邊做事情，當天是在8點多收攤
                ，洗完機器就不再搾甘蔗，只賣剩下的貨品。
                被上訴人乙○○是在上訴人甲○○的店裡面罵
                上訴人甲○○，被上訴人乙○○罵的音量大概
                4、5個攤位可以聽到等語；另證人林琦敏亦證
                述：伊是自己在作生意，伊攤位是與上訴人黃
                滿美的同邊，距離7、8個攤位。當天晚上7點
                時天色已經很暗，遊客已很少，下午5、6點的
                時候遊客已經開始散了。整條觀光魚市在夏天
                晚上7點時，大部分都已經收攤了，遊客就很
                少，冬天晚上在5、6點就收攤，7點時遊客就
                更少等語（均見原審卷98年6月12日言詞辯論
                筆錄）等情，足認當時在場而得共見共聞之人
                ，係屬有限，並認若依上訴人甲○○所主張之
                書面方式，將上開發生之短暫及偶發言詞，以
                夾報或散發予不特定之大眾或其他攤商知悉，
                反令原本未曾知聞本事件之人，反而因見夾報
                或書面文件，而另向他人詢問查探上訴人黃滿
                美遭被上訴人乙○○以穢言辱罵之過程，將使
                兩造間之爭執，為更多無關之人知悉並流傳於
                社區，實對上訴人甲○○名譽之回復，並無助
                益（參最高法院94年度台上字第22號民事判決
                意旨）。是原審審酌各情，認以判令被上訴人
                乙○○以金錢賠償上訴人甲○○之方式，即足
                以達到回復上訴人甲○○名譽之目的，而駁回
                上訴人甲○○請求被上訴人乙○○以夾報方式
                道歉之請求，核無違誤。
            (3)、上訴人甲○○於上訴中雖另主張改命被上訴人
                乙○○印製上開道歉聲明書200份並發送於臺
                中區漁會職員及觀光魚市廣場內之各攤商至發
                送完畢為止云云。惟查，上訴人甲○○所主張
                之回復名譽方法及內容，其本質上仍係將兩造
                間所發生之言詞衝突情事，再次公開及曝露於
                眾人面前，且臺中區漁會之職員或觀光魚市廣
                場內之各家攤商，本非全數於事發當時均在場
                共聞共見，更何況上訴人乙○○以「母子亂倫
                」、「瘋狗母」、「破妓麻」等穢言公然辱罵
                上訴人甲○○，參諸通常之社會價值觀念，大
                多數人並不會因而即認被上訴人乙○○所言屬
                實。果如上訴人甲○○所言，有部分朋友關心
                本件糾紛有無解決云云，則上訴人甲○○僅須
                將相關判決文件提示予友人觀看，即足維護其
                自身之名譽，加以上訴人甲○○並非眾所週知
                之公眾人物，實無再次將此種短暫、偶發之言
                詞辱罵內容，形諸於書面文字並散發予不特定
                之人知悉之必要。是上訴人甲○○上訴主張判
                令被上訴人乙○○印製如原審判決之附件所示
                道歉聲明書內容200份，並發送於臺中區漁會
                職員及觀光魚市廣場內之各攤商，至發送完畢
                為止，核非允當，不予准許。
肆、綜上所述，原審依侵權行為之規定，就上訴人即被上訴人乙
    ○○公然侮辱上訴人即被上訴人甲○○部分，判命上訴人即
    被上訴人乙○○給付非財產上之損害賠償60,000元；另就上
    訴人即被上訴人乙○○傷害上訴人即被上訴人即甲○○部分
    ，判命上訴人即被上訴人乙○○給付非財產上之損害賠償20
    ,000元，及均自97年5月21日起至清償日止，按年息5%計算
    之利息，另駁回上訴人即被上訴人甲○○其餘請求上訴人即
    被上訴人乙○○以夾報方式道歉之請求，經核並無違誤。兩
    造各就敗訴部分提起上訴，指摘原判決不當，求予廢棄改判
    ，均無理由，兩造之上訴，均應駁回。
伍、本件事證已臻明確，兩造其餘攻擊防禦方法及舉證，核與判
    決結果無影響，爰不逐一論述，併予敘明。
陸、據上論結，本件兩造之上訴，均為無理由，依民事訴訟法第
    436條之1第3項、第449條第1項、第463條、第78條，判決如
    主文。
中    華    民    國    99    年    1     月    13    日
                  民事第四庭    審判長法  官  楊國精
                                      法  官  張國華
                                      法  官  林宗成
上正本證明與原本無異。
不得上訴。
中    華    民    國    99    年    1     月    13    日
                                      書記官

司法院資訊處製作；財團法人民間司法改革基金會備份。
